【裁判字號】    89,上更(二),260
【裁判日期】    890928
【裁判案由】    毒品危害防制條例
【裁判全文】
臺灣高等法院臺中分院刑事判決                八十九年度上更(二)字第二六○號
    上  訴  人
    即  被  告  戊○○
    指定辯護人  本院公設辯護人丙○○
右上訴人因違反毒品危害防制條例案件，不服臺灣彰化地方法院中華民國八十七年十
一月二十七日第一審判決（民國八十六年度訴字第一○八八號，起訴案號：臺灣彰化
地方法院檢察署民國八十六年度偵字第八一四九號），提起上訴，判決後經最高法院
第二次發回更審，本院判決如左：
      主  文
原判決撤銷。
戊○○無罪。
      理  由
一、公訴意旨略以：被告戊○○為意圖營利，且基於概括之犯意，自民國（下同）八
    十五年七月間起至同年十二月間止，在彰化縣溪州鄉三圳村莊內巷六十四號住所
    ，利用裝於上開住所之00－0000000號電話對外聯絡，連續販賣毒品海
    洛因予丁○○、甲○○吸食，每次現金交易新台幣五百元至三千元不等，於八十
    五年十二月二十六日下午一時二十分許丁○○、甲○○在彰化縣溪州鄉○○路○
    段七十二號為臺中市警察局刑警隊查獲，扣得丁○○所有海洛因一包（約零點四
    公克）沾海洛因之長壽牌煙頭一個，甲○○所有沾海洛因之萬寶路牌煙頭二個，
    經移送檢察官偵查，而供出上情。因認被告戊○○有犯肅清煙毒條例第五條第一
    項之販賣毒品罪嫌。
二、按犯罪事實應依證據認定之，無證據不得推定其犯罪事實。又不能證明被告犯罪
    者，應諭知無罪之判決，刑事訴訟法第一百五十四條、第三百零一條第一項定有
    明文。又按刑事訴訟法上所謂認定犯罪事實之證據，係指足以認定被告確有犯罪
    行為之積極證據而言，該項證據自須適合於被告犯罪事實之認定，始得採為斷罪
    資料（最高法院二十九年上字第三一○五號判例參照），再按事實之認定，應憑
    證據，如未能發現相當證據，或證據不足以證明，自不得以推測或擬制之方法，
    以為裁判基礎（最高法院四十年台上字第八六號判例參照）。又共同被告不利於
    己之陳述，固得採為其他共同被告犯罪之證據，惟此項不利之陳述，須無瑕疵可
    指，而就其他方面調查，又與事實相符，始得採為其他共同被告犯罪事實之認定
    （最高法院四十六年台上字第四一九號判例參照）。
三、訊據被告戊○○堅決否認涉有右揭販賣毒品海洛因之犯行，辯稱：伊並未販賣毒
    品海洛因等語，按本件公訴人認被告戊○○涉有前開販賣毒品海洛因犯行，無非
    以證人丁○○、甲○○於警訊及偵查中之指證以及在丁○○、甲○○二人所住之
    彰化縣溪州鄉○○路○段七十二號為警查獲有海洛因、沾海洛因之香煙頭，另0
    0－0000000號電話，經向電信機關函查確係裝於被告戊○○之住所為論
    據。經查：
１、證人丁○○固於警訊時證稱：「我吸食的海洛因，是向一名綽號『大胖』之男子
    以每小包壹仟元的代價購買吸食。我不知道大胖的真實姓名和聯絡方式，每次都
    是由大胖主動打電話給我」等語（詳見臺灣彰化地方法院檢察署八十六年度偵字
    第八一四九號卷第十一頁至第十二頁），嗣於偵查中卻證稱：「海洛因是向綽號
    『大胖』真實姓名戊○○買的，總共買了很多次，第一次在八十五年七月份，在
    彰化縣溪州鄉三圳村莊內巷六四號戊○○祖厝向他買一千元，可加入一根香煙吸
    的量，在八十五年七月買了四次，都在戊○○家裡買的，數量都是買一千元可加
    一根香煙的量，在八十五年八月份買了二次，每次買了一千元，數量比七月份買
    的少了一點點，但是還可以加到一根香煙吸很多次，我都是吸了三口達到止隱的
    效果，就把香煙熄掉，所以一根香煙可以吸很多次，八十五年九月買三次，十月
    份買二次，十一月份買一次，十二月份買了三次，數量都是可以加一根香煙的量
    ，用塑膠袋裝一小包給我，我交現金給戊○○本人，買賣海洛因的地點有時候在
    戊○○的祖厝，有時候由戊○○約在不同地點，包括員林鎮溪州鄉、田中鎮○地
    區○路邊，因為怕警察抓，每次買的地點都不一樣，都是戊○○指定的地點‧‧
    ‧我先打戊○○的電話（○四）0000000號，我向他說我要買細的，他就
    知道是海洛因，他就會約我見面的地點，每次都是戊○○親自交海洛因給我‧‧
    ‧我與戊○○一起做釘板模的工作，我看戊○○在吸海洛因，我好奇跟著吸，‧
    ‧‧』等語（詳見臺灣彰化地方法院檢察署八十六年度偵字第八一四九號卷第十
    九頁、第二十頁），延至臺灣彰化地方法院八十七年六月十日調查時再改證稱：
    「（問：戊○○是否叫大胖？）不知道，（問：為何供述向戊○○買海洛因？）
    以前他欠我三萬元沒還我，是八十五年欠我的，我是向我母親借來借他的，我告
    訴戊○○一個月就要還錢‧‧‧（問：海洛因係向何人買的？）綽號『阿狗』的
    」等語。最後於本院更二審八十九年九月一日調查時到庭證稱：海洛因係向「黑
    的」買的等語（詳見本院更二審卷第四十七頁），則證人丁○○對於綽號「大胖
    」之人係主動與伊連絡販賣海洛因，抑或由伊先打電話連絡大胖之人購買海洛因
    前後即有不一，又證人丁○○於到案初之警訊時對於大胖之真實姓名年籍及如何
    連絡均證稱不知，何以於嗣後之偵查中即能明確指稱「大胖」之電話號碼及「大
    胖」即戊○○，以及戊○○之住所，而延至臺灣彰化地方法院調查時到庭改口證
    稱大胖是否為戊○○伊並不知情，且同時改口證稱毒品海洛因係向綽號『阿狗』
    買的，最後再改證稱向「黑的」買的，是證人丁○○之上開指證，前後顯存有重
    大之瑕疵。再按證人甲○○亦於警訊時證稱：「海洛因係向一名綽號『小胖』的
    人購買，代價是每小包新台幣壹仟元不等，都是小胖主動與我連絡約定交易時間
    、地點再與我交貨，‧‧‧（問：你可知小胖的真實姓名年籍？）我不知道」等
    語（詳見臺灣彰化地方法院檢察署八十六年度偵字第八一四九號卷第十四頁），
    嗣於偵查中則證稱：「向綽號『大胖』戊○○買的，買的次數很多，記不清楚了
    ，有時候一天就買了三次，因為錢不是我的，我的吸量又比丁○○重，所以一天
    買了三次，每次買一千元，是勉強可加一根香煙的量，在八十五年十月份至少買
    了十次，十一月份比較少接觸，買了二、三次而己，十二月份買了四、五次而已
    ，每次最多買了三千元，最少五百元，都是由戊○○指定交貨地，包括溪州鄉○
    村○鄉○○路邊及戊○○家裡，都是戊○○交海洛因給我、我交現金給戊○○本
    人收‧‧‧戊○○是我的親戚，我叫他表叔我曾經在他家裡看他吸海洛因，我本
    來是問他要去那裡買海洛因，因為我開始吸的量不多，戊○○說他要撥一點海洛
    因賣給我，我就開始向他買海洛因，是從八十五年十月間開始向他買海洛因，我
    也是在向他買之前，先打電話到戊○○家裡表示要買細的，他就會指定地點交貨
    ，戊○○家的電話是（○四）0000000號」（詳見臺灣彰化地方法院檢察
    署八十六年度偵字第八一四九號卷第二十頁、第二十一頁），延至臺灣彰化地方
    法院八十七年六月十日調查時卻到庭證稱：「我是向綽號大胖的人買的（指海洛
    因），（問：大胖之真實姓名年籍？）我不知道，約三十幾歲，因在遊藝場見他
    有在使用，所以向他買，十月份買十次，十一月份買了二、三次，十二月份買四
    、五次，最少五百元，最多二、三千元。‧‧‧（問：如何稱呼『大胖』？）都
    叫戊○○較多。」等語，最後於本院更二審八十九年九月一日調查時到庭證稱：
    我當時是為了趕快要獲得交保才隨便說等語（（詳見本院更二審卷第四十七頁）
    ，按證人甲○○於警訊係指綽號「小胖」之人販賣海洛因予伊，而甲○○於臺灣
    彰化地方法院本院更一審八十九年二月二十一日審調查時到庭證稱：「（戊○○
    的外號是大胖或是小胖或是兩者都有？）答：大胖」等語（詳本院更一審卷第三
    十六頁），則甲○○於警訊所指小胖即與嗣後甲○○所指之大胖前後不符，又甲○○於偵查中證稱「大胖」係主動與伊連絡販賣海洛因，於警訊卻稱由伊先打電
    話連絡小胖之人購買海洛因，關於連絡販賣海洛因之方式前後亦有不一，又證人
    甲○○於初到案之警訊時對於小胖之真實姓名年籍及如何連絡均證稱不知，何以
    於嗣後之偵查中即能明確指稱「大胖」之電話號碼及「大胖」即戊○○，以及戊○○之住所，且更於臺灣彰化地方法院查時到庭改口證稱「因在遊藝場見他（指
    戊○○）有在使用，所以向他買」，此與甲○○於偵查中所述在「都是由戊○○
    指定交貨地，包括溪州鄉○村○鄉○○路邊及戊○○家裡」等地完全不符，最後
    甲○○更於本院更二審調查時到庭再改口指稱：伊係為獲交保才隨便說等語，在
    在足以證明被告甲○○之指證存有重大之瑕疵。另就證人丁○○、甲○○指證綽
    號「大胖」部分：按甲○○於前開臺灣彰化地方法院審理時指稱：「戊○○是我
    的親戚，我叫他表叔」，而證人丁○○於偵查中時證稱：「我與戊○○一起做釘
    板模的工作」，則證人丁○○、甲○○與戊○○應係熟識，惟甲○○竟於警訊將
    綽號「大胖」稱為綽號「小胖」，而且證人丁○○、甲○○二人於警訊均一再證
    稱不知綽號「大胖」之真實姓名年籍及連絡方式，則證人丁○○、甲○○二人嗣
    於偵查中竟能即刻指出所謂綽號「大胖」者即係戊○○，且均指出曾在戊○○祖
    厝交貨，顯與常情有違，按本件係製作警訊筆錄後再由檢察官偵查訊問，何以警
    訊之記憶比之嗣後偵查中之記憶來得模楜，是本件自無從以證人丁○○、甲○○
    二人於警訊所指其二人均不知姓名及連絡住所之「大胖」或「小胖」者販賣海洛
    因，即執以認定本件販賣海洛因「大胖」或「小胖」係戊○○。按丁○○、甲○○二人之證述既存有前開重大之瑕疵，自無從僅憑上開丁○○、甲○○之指述，
    令戊○○負本件販賣海洛因罪責之餘地。
２、按公訴人所指之被告戊○○販賣海洛因之方式，係以被告戊○○在彰化縣溪州鄉
    三圳村莊內巷六十四號住所，所裝設之○四─0000000號電話對外聯絡，
    販賣毒品海洛因予丁○○、甲○○吸食，而依丁○○、甲○○二人於偵查中所證
    ，其二人向戊○○買毒品均係先由伊二人先打電話予戊○○，再由戊○○指定交
    貨之地點，且丁○○、甲○○二人於警訊及偵查中證稱之連絡戊○○買毒品之方
    式除以上開戊○○之裝設之○四─0000000號電話外，並未提及戊○○有
    以電話秘書之方式與丁○○、甲○○二人連絡販賣海洛因事宜，而戊○○所有之
    ○四─0000000號電話，經本院向中華電信股份有限公司臺灣中區電信分
    公司員林營運處函查結果，該○四─0000000號電話，因積欠電話費於八
    十五年十一月廿七日欠費停話，有該處八十八年五月十七日員北服字第八八○二
    一一○○一六號函可稽（本院八十八年度上訴字第一八六號卷第七十七頁），以
    該支電話在八十五年十一月廿七日即已被停話，則證人甲○○、丁○○二人謂八
    十五年十二月間猶以該支電話與被告聯絡購毒，即非真實。雖甲○○於本院更一
    審調查中並證稱：「（你到底後來十一月份電話停話後如何跟他聯絡﹖）他有電
    話秘書轉答，扣機號碼忘了。（你跟他買到何時﹖）買到十二月初。‧‧‧有時
    約在遊藝場，有時在他家見面。‧‧‧大部分是我找他，他不在我會留電話，他
    再打來」等語（見更(一)卷第三十五頁反面、第三十六頁正面）。依證人甲○○於
    警訊及偵查中均未指稱被告戊○○有何電話秘書，而於更審時始提及電話秘書，
    且稱扣機號碼已忘，而扣機目的係請戊○○幫其調毒品，並非購毒品，按本件既
    未有何戊○○之扣機號碼可資查證，自無從僅憑證人甲○○嗣於本院更一審中所
    為戊○○有電話秘書即謂戊○○於八十五年十二月份即以電話秘書與甲○○連絡
    販賣海洛因事宜，況甲○○於上開更一審所證係指稱戊○○幫其調毒品，並非指
    稱戊○○販賣其毒品，亦與本件證人甲○○於前開警訊及偵查中所指戊○○係販
    賣其毒品海洛因不符。另被告戊○○於本院更一審就與證人丁○○借貸一事，經
    本院隔離訊問結果被告戊○○固供稱：「（錢）在我家給我」，而證人丁○○則
    證稱：「（在何處借錢﹖）在山上」等語（見更(一)卷八十九年三月十六日訊問筆
    錄），而相歧異，不足採信。惟縱認被告戊○○與丁○○間之借貸關係，不足採
    信，亦難執此為認定被告戊○○犯罪事實之積極證據，進而採為斷罪資料。
３、雖公訴意旨復以自證人丁○○、甲○○等二人身上所搜得之海洛因，為認定被告
    戊○○有販賣毒品予丁○○、甲○○等二人之依據，但證人丁○○、甲○○等二
    人均有吸食毒品之惡習，其二人身上帶有海洛因或被查獲沾有海洛因之香煙頭，
    亦有可能自他處購得吸用，此觀證人甲○○更於本院八十九年九月一日審理中直
    接指稱之海洛因係向綽號「萬州」及「阿全」所購自明（詳見本院更二審卷第四
    十六頁），故亦不足以自證人丁○○、甲○○等二人身上所搜得之海洛因為不利
    於被告戊○○之認定，況被告戊○○自警訊迄歷次偵審中均否認有販賣海洛因之
    行為，被告戊○○未有自白，又未自被告戊○○身上查獲任何供被告戊○○販賣
    毒品海洛因所用之帳冊、電子秤、夾鏈袋或毒品海洛因等足以證明被告戊○○有
    前開販賣毒品海洛因犯行之證物，自不得僅憑證人甲○○、丁○○前開有重大瑕
    疵之指證，即遽行推斷被告戊○○之販賣毒品海洛因之犯行。原審未察，遽予論
    罪科刑，尚有未洽，被告戊○○上訴否認犯罪，指摘原判決不當，為有理由，應
    由本院將原判決撤銷，另以犯罪不能證明，予以諭知無罪。
三、據上論斷，應依刑事訴訟法第三百六十九條第一項前段、第三百六十四條、第三
    百零一條第一項前段，判決如主文。
本案經檢察官乙○○到庭執行職務。
中     華     民     國       八十九      年     九     月     二十八   日
                                  臺灣高等法院臺中分院刑事第三庭
                                        審判長法  官  方  艤  駐
                                              法  官  劉  連  星
                                              法  官  胡  忠  文
右正本證明與原本無異。
檢察官得上訴。
如不服本判決應於收受送達後十日內向本院提出上訴書狀，其未述上訴之理由者並
得於提起上訴後十日內向本院補提理由書（均須按他造當事人之人數附繕本）。
                                              書記官  粘  銘  環
中     華     民     國       八十九      年     九     月     二十九   日
                                                                        Ｃ


司法院資訊處製作；財團法人民間司法改革基金會備份。
